【裁判字號】    90,易,3477
【裁判日期】    901210
【裁判案由】    侵占
【裁判全文】
臺灣臺中地方法院刑事判決                          九十年度易字第三四七七號
    公  訴  人  台灣台中地方法院檢察署檢察官
    被      告  甲○○
右列被告因侵占案件，經檢察官提起公訴（九十年度偵字第一八六五九號），本院判
決如左：
    主      文
甲○○連續意圖為自己不法之所有，而侵占因公益所持有之物，處有期徒刑壹年貳月
，緩刑參年。
    事      實
一、甲○○係台中縣豐原市朴子里里長，緣台灣省政府於民國（下同）八十四年間欲
    補助朴子里社區活動中心增建二樓，惟朴子里社區發展協會需自行籌湊支付新台
    幣（下同）一百三十五萬元之配合款，甲○○乃向萬順宮、東陽股份限公司、劉
    英櫥、何燈貴、尤正昌、印瑞富、朱嘉成等人募款，前後計募得一百三十萬元，
    並存入朴子里社區發展協會設於台中縣原市農會0000000號帳戶，該帳戶
    之存摺及「台中縣豐原市朴子里社區發展協會」之印章，均交由甲○○保管。甲
    ○○乃基於公益上之原因，而持有上開款項，惟嗣於八十七年（公訴人誤載為八
    十八年）八月間甲○○因所種值之農作物受損及受同年九二一全台大地震之影響
    ，經濟上週轉不良，竟意圖為自己不法之所有，未經朴子里社區發展協會理監事
    之同意，而基於概括之犯意，擅自自八十七年八月二十八日（公訴人誤載為八十
    八年八月二十五日）起至九十年一月二日止，連續於上開款項內，多次領出不同
    之數額供己使用（計八十七年八月二十八日十八萬元、同年十月二十日三十萬元
    、十月三十日五十五萬元、十一月十八日十八萬元、十一月二十日十五萬元、十
    二月二十二日四十萬元、八十八年一月五日二十萬元、同年一月十九日三十萬元
    、八月二十五日十六萬元、九月八日六萬元、十月二十日二十五萬元、十月二十
    五日二十萬元、十一月十日五十五萬元、十一二十日四十萬元、十二月六日十萬
    元、八十九年五月三十日四十二萬元、同年六月二十二日十四萬八千一百二十元
    、六月二十八日十六萬元、七月二十四日三十萬元、七月三十一日二十五萬元、
    八月二十一日五十三萬元、八月二十四日四十七萬元、八月三十日八萬元、九月
    五日十萬元、十月十一日十萬元、十二月十一日十五萬元、十二月二十日十四萬
    元、九十年一月二日二萬元、同年一月二日二萬元），於此期間內甲○○時有補
    回支出之款項，惟上開一百三十萬元於仍九十年一月二日時，遭甲○○領用殆盡
    。嗣於九十年六月十一日行政院函示原由行政院改列由地方政府辦理，未再受理
    申請補助，確定無從增建朴子里社區活動中心二樓，甲○○乃於上開情事尚未被
    發覺前，主動至法務調查局台中縣調查站自首，並分別於九十年八月二十三、二
    十四、二十五、二十六、二十九日將上開捐款人所捐之上開款項一百三十萬元，
    償還予上揭捐款人。
二、案經法務部調查局台中縣調查站移請台灣台中地方法院檢察署檢察官偵查起訴。
    理      由
一、右揭事實，業據被告甲○○坦承不諱，核與其於警訊、偵查中所述情節相符（見
    偵查卷第四至九頁、二十九、三十頁）。並有卷附之收據（即被告返回募款予捐
    款人所立之字據）七紙（見偵查卷第十一至十七頁）及朴子社區發展協會存摺乙
    份（偵查卷第十九至二十六頁）可稽。足見被告之自白核與事實相符。按被告對
    於上開一百三十萬元，並無任何民事上之權利，是其顯有不法意圖甚明。又其將
    上開捐款人所捐之款項，挪為己用，以所有人之心態自居，是其亦有所有之意圖
甚明。是以本件事證明確，被告犯行堪予認定。
二、按稱侵占者，即指易持有為所有之行為。即客觀上足以顯示行為人主觀上以所有
    人自居之行為。被告既將其持有之上開捐款，據為己有，已如前述，是其所為已
    屬侵占。次按，稱「因公益所持有之物」係指基於公益之原因，而持有其物之謂
    。此即刑法第三百三十六條第一項所謂侵占公益上所持有之物，必須其物因公益
    上原因而持有，從而侵占之，始得構成（最高法院四十六年台上字第一一六四號
    判例要旨參照）。查被告持有台中縣豐原市朴子里社區發展協會上開帳戶之款項
    ，係基於增建朴子里社區活動中心二樓向上開捐款人募款而持有，是顯係因辦理
    公益而持有甚明。是核其上開侵占之行為，係犯刑法第三百三十六條第一項之公
    益侵占罪。核被告所為多次挪用上揭款項之數行為，時間緊接，犯罪構成要件相
    同，顯係基於概括之犯意反覆為之，為連續犯，爰依刑法第五十六條之規定以乙
    罪論，並加重其刑。又按，侵占罪係即成犯，一經處分即已成立，縱事後繳還，
    仍無解於犯罪之成立。是雖被告於挪用上開款項期間，曾補回存款，及於確定不
    增建社區活動二樓後，返還一百三十萬元之捐款予捐款人，與上開犯行之成立，
    要屬無涉，亦予敘明。再按，刑法第六十二條之所謂發覺，係指有偵查犯罪職權
    之公務員已知悉犯罪事實與犯罪之人而言，而所謂知悉，固不以確知其為犯罪之
    人為必要，但必其犯罪事實，確實存在，且為該管公務員所確知，始屬相當（最
    高院七十五年台上字第一六三四號判例要旨參照）。查被告係於確知不增建社區
    活動中心二樓後，於有偵查權之機關未發覺前，主動至法務部調查局台中縣調查
    站說明而自首犯罪並表示接受偵查乙情，已據移送書上載明，並有九十年八月十
    五日之台中縣調查站之詢問筆錄可稽，合於自首之規定，爰依刑法第六十二條減
    輕其刑（依刑法第六十六條之規定得減至二分之一）。上述刑之加重、減輕原因
    ，乃先加後減。爰審酌被告並無犯罪前科、迫於經濟而致犯罪之動機、手段、目
    的，犯罪所生之危害，犯罪後坦承犯行，且已返還全部所得等一切情狀，爰量處
    如主文所示之刑。末查被告前未曾受有期徒刑以上刑之宣告，有台灣台中地方法
    院察署刑事資料查註記錄表及台灣高等法院被告全國前案紀錄表可稽，被告坦承
    犯行，深具悔意，其經此教訓，當知警惕而無再犯之虞，本院綜核各情，所宣告
    之刑，認以暫不執行為適當，併予宣告緩刑三年，以啟自新。
據上論斷，應依刑事訴訟法第二百九十九條第一項前段，刑法第五十六條、第三百三
十六條第一項、第七十四條第一款，罰金罰鍰提高標準條例第一條前段，判決如主文
。
中      華      民      國      九十    年      十二    月      十      日
                                            臺灣台中地方法院刑事第三庭
                                                法  官  陳  添  喜
右正本證明與原本無異。
如不服本判決，應於送達後十日內向本院提出上訴狀(須附繕本)，上訴於台灣高等
法院台中分院。
                                                書記官
中      華      民      國      九十    年      十二    月      十      日
附錄論罪科刑法條全文：
刑法第三百三十六條：
對於公務上或因公益所持有之物，犯前條第一項之罪者，處一年以上七年以下有期徒
刑，得併科五千元以下罰金。
對於業務上所持有之物，犯前條第一項之罪者，處六月以上五年以下有期徒刑，得併
科三千元以下罰金。
前二項之未遂犯罰之。


司法院資訊處製作；財團法人民間司法改革基金會備份。
